【裁判字號】    99,台上,1770
【裁判日期】    990923
【裁判案由】    給付修繕費
【裁判全文】
最高法院民事判決            九十九年度台上字第一七七０號
上  訴  人  合作金庫商業銀行股份有限公司
法定代理人  丙○○
訴訟代理人  吳光陸律師
被 上訴 人  甲○○
            乙○○
上列當事人間請求給付修繕費事件，上訴人對於中華民國九十九
年五月十二日台灣高等法院台中分院第二審判決（九十八年度建
上字第五二號），提起上訴，本院判決如下：
    主  文
原判決關於駁回上訴人其餘上訴暨該訴訟費用部分廢棄，發回台
灣高等法院台中分院。
    理  由
本件被上訴人主張：兩造為坐落台中市○○段三二五地號土地上
金矽谷銀河鉅星大樓（下稱系爭大樓）之區分所有權人，伊為建
號台中市○○段二一一七至二一二一建號即門牌號碼台中市○○
路○段一五一號九樓、十樓、十一樓、十二樓、十三樓、十四樓
之一、十四樓之二之建物（下稱系爭大樓之九至十五樓）區分所
有權人，上訴人則為建號同段二一○二、二一○四至二一一六建
號即門牌號碼台中市○○路○段一五一號、一五一號二樓、三樓
、四樓、五樓、六樓之一、之二、之三、之四、七樓之一、之二
、之三、之四、八樓建物（下稱系爭大樓一至八樓）之區分所有
權人。兩造曾就系爭大樓外牆公共設施修繕工程，協議按應有比
例出資整修，即伊為百分之四一點六六，上訴人則為百分之五八
點三四。另就公共管道間之水、電力、消防及排煙幹管部分，伊
為免發生公安意外及符合相關建築及消防法規定，委由威祐科技
有限公司加以修復，修繕工程金額為新台幣（下同）一千二百零
八萬七千零九十元，上訴人應依其應有部分之比例分擔等情，爰
依民法第七百九十九條、第八百二十二條之規定，求為命上訴人
給付七百零五萬一千六百零八元及自民國九十六年十月十七日起
按年息百分之五計算利息之判決（被上訴人逾此之請求，經原審
判決其敗訴確定）。
上訴人則以：兩造雖曾就系爭大樓外牆公共設施修繕工程，協議
按應有比例出資整修，惟就系爭公共管道間之水、電力、消防及
排煙幹管之修繕費用，並未達成合意，且該部分亦非共用及非不
堪使用，並無修繕之必要；又該部分之修繕，僅屬被上訴人為自
己之經濟效用，應由其自行負擔，伊並無分攤之責等語，資為抗
辯。
原審維持第一審所為命上訴人給付七百零五萬一千六百零八元及
自九十六年十月十七日起按年息百分之五計算利息之判決部分，
駁回上訴人該部分之上訴，無非以：兩造為系爭大樓之區分所有
權人，被上訴人為系爭大樓之九至十五樓之區分所有權人，上訴
人則為一至八樓之區分所有權人。而本件敷設於系爭建築物如原
判決附表（下稱附表）所示之電器、煤氣、給水、排水等管線設
備，係為供所有住戶共同使用。又依被上訴人提出之施工照片及
如附表所示之施工項目，被上訴人所指之「公共管道間」本為「
消防灑水系統、消防給水系統、污水系統、排水系統及透氣管線
」之必經地，倘公共管線運輸幹線有損害，則整棟大樓之相關設
備皆受影響，依民法第七百九十九條規定，該等設備之修繕費及
其他負擔，應由各共有人按其應有部分之價值分擔之。次查被上
訴人所修繕之工程，經台灣省建築師公會鑑定結果，亦認除三項
不為共用部分，其餘項目均為共用部分。再系爭大樓如附表所示
之修繕工程業已全部完工，被上訴人已支付工程款一千二百六十
二萬四千四百十八元，扣除上開經鑑定非屬共用設備部分之工程
款後，餘額為一千二百零八萬七千零九十元，此乃兩造共有之系
爭大樓附屬之公用設備，所支付之修繕費用，依民法第八百二十
二條規定，應由兩造就系爭費用按應有部分之比例分攤。從而，
被上訴人請求上訴人給付應分擔額七百零五萬一千六百零八元本
息，為有理由等詞，為其判斷之基礎。
按區分所有建築物可分為區分所有人之專有部分與區分所有人之
共有部分，其共有部分係指區分所有建築物專有部分以外之其他
部分及不屬專有之附屬建築物而供共同使用者（公寓大廈管理條
例第三條第四款參照）。而關於區分所有建築物及其附屬物之共
同部分之修繕費及其他負擔，應由各共有人按其所有部分之價值
分擔之，九十八年一月二十三日修正前（下稱修正前）民法第七
百九十九條規定甚明。此一規定係就區分所有建築物及其附屬物
之共同部分之修繕費及其他負擔，所作之規定。至於修正前民法
第八百二十二條第一項規定：「共有物之管理費及其他負擔，除
契約另有規定外，應由各共有人按其應有部分分擔之。」則係對
於分別共有共有物之管理費及其他負擔，所作之規定。而所謂「
按其所有部分之價值分擔」與「按應有部分分擔」，意義並不相
同，此觀九十八年一月二十三日修正公布之民法第七百九十九條
之一之立法理由自明。因此，修正前民法第七百九十九條應係民
法第八百二十二條之特別規定，關於區分所有建築物共同部分之
修繕費及其他負擔，在法律之適用關係上，應優先適用民法第七
百九十九條之規定，由各共有人按其所有部分之價值分擔之。本
件兩造為系爭大樓之區分所有權人，被上訴人因修繕系爭大樓共
有之附屬公用設備而支付系爭修繕費用，為原審所認定之事實；
如果無訛，被上訴人於起訴時既已特定其訴訟標的之法律關係，
表明依民法第七百九十九條、第八百二十二條之規定請求（見一
審卷(一)第七頁），基於法院應依職權正確適用法律，不受當事人
所陳述法律意見或所表示法律見解拘束之原則（法官知法原則）
，則依照上開說明，本件修繕部分，因未經兩造協議按應有比例
分擔，自應適用修正前民法第七百九十九條之規定（本件係於九
十六年十月二日起訴，依民法物權施行法第一條後段規定，應適
用修正前之規定）。原審未遑詳察，先謂依民法第七百九十九條
規定，系爭修繕費及其他負擔，應由各共有人按其應有部分之價
值分擔之。復認被上訴人所支付之修繕費用，依民法第八百二十
二條規定，應由兩造按應有部分之比例分攤云云，而為上訴人不
利之論斷，不僅前後理由矛盾，且有判決適用法規不當之違法。
至兩造所有部分之價值各為若干，猶待事實審法院調查審認，本
院尚無從加以判斷。上訴論旨，指摘原判決對其不利部分為違背
法令，求予廢棄，非無理由。
據上論結，本件上訴為有理由。依民事訴訟法第四百七十七條第
一項、第四百七十八條第二項，判決如主文。
中    華    民    國  九十九  年    九    月  二十三  日
                      最高法院民事第五庭
                          審判長法官  朱  建  男
                                法官  顏  南  全
                                法官  林  大  洋
                                法官  劉  靜  嫻
                                法官  袁  靜  文
本件正本證明與原本無異
                                      書  記  官
中    華    民    國  九十九  年    十    月    五    日
                                                     ｍ

司法院資訊處製作；財團法人民間司法改革基金會備份。
